台灣高等法院民事判決  九十年度上易字第一○四號
      上  訴  人  庚○○
      上  訴  人  壬○○
      上  訴  人  甲○○
                  己○○
                  戊○○
                  辛○○
                  丁○○
                  乙○○
                  丙○○
右當事人間確定界址等事件，上訴人對於中華民國八十九年十二月八日臺灣新竹地方
法院八十七年度訴字第二九三號第一審判決提起上訴，本院判決如左：
    主    文
原判決主文第一項關於確定兩造界址部分暨訴訟費用之裁判均廢棄。
確認上訴人庚○○所有坐落新竹縣竹東鎮○○段一八三七號土地與上訴人壬○○所有
坐落同段一八三九號土地之界址如本判決所附鑑定圖所示Ｋ、Ｒ、Ｕ、Ｘ、Ｇ點之連
接線，與上訴人甲○○所有坐落同段一八一八號土地之界址為如上開鑑定圖所示之Ｇ
點，與上訴人丙○○、乙○○、丁○○、己○○、戊○○、彭其雄所共有坐落同段一
八三八號土地之界址如上開鑑定圖所示Ｇ、Ｖ、Ｆ、Ｔ、Ｅ、Ｄ點之連接線。
上訴人庚○○其餘上訴駁回；上訴人壬○○、甲○○、己○○、戊○○、辛○○、丁
○○、乙○○、丙○○之上訴駁回。
第一、二審訴訟費用由上訴人壬○○、甲○○各負擔六分之一，由上訴人丙○○、乙
○○、丁○○、己○○、戊○○、彭其雄負擔六分之一，餘由上訴人庚○○負擔。
    事    實
甲、上訴人庚○○方面：
壹、聲明：
    上訴聲明：
一、原判決不利於上訴人之部分廢棄。
二、確認上訴人所有坐落新竹縣竹東鎮○○段一八三七號土地（下稱一八三七號土地
    ）與被上訴人壬○○所有坐落同地段一八三九號土地（下稱一八三九號土地）之
    界址如內政部土地測量局民國九十一年二月五日鑑定圖所示Ｋ、Ｒ、Ｕ、Ｘ、Ｇ
    點之連接線，與被上訴人甲○○所有坐落同地段一八一八號土地之界址為如上開
    鑑定圖所示Ｇ點，與被上訴人丙○○、乙○○、丁○○、己○○、戊○○、彭其
    雄所有坐落同地段一八三八號土地之界址如上開鑑定圖所示Ｇ、Ｖ、Ｆ、Ｔ、Ｅ
    、Ｄ點之連接線。
三、被上訴人壬○○就其所有坐落新竹縣竹東鎮○○段一八三七號土地上之建築物，
    面積一平方公尺（即上開鑑定圖Ｒ、Ｗ、Ｘ、Ｕ點圍成區域），應予拆除，並將
    上開圍成區域之土地返還上訴人。
四、右第三項聲明上訴人願供擔保，請准宣告假執行。
    答辯聲明：駁回上訴。
貳、陳述：除與原判決記載相同者外，補稱略以：
一、原審認定上訴人所有一八三七號土地之界址，與土地重測前之情形嚴重相悖：
    查本件一八三七號土地，原係自新竹縣竹東鎮上公館四番地分割而來，依當時之
    分割狀況，一八三七號土地之界址應有九個轉折點，有新竹縣竹東鎮上公館四番
    地土地分割之實測圖可參。縱經土地重測程序，無論依重測後之地籍圖或依重測
    時之地籍調查表，一八三七號土地界址之轉折點仍為九個，亦有新竹縣竹東地政
    事務所之土地複丈成果圖可稽，且為被上訴人所不爭。惟原審所認一八三七、一
    八三九號土地間之界址為原判決附圖中Ｉ、Ｈ2、Ｈ"、Ｇ"、Ｇ1各點之連接線，
    致一八三七號土地界址之轉折點竟增為十一個，且土地形狀與重測前、後均大有
    不同。
二、地政機關就本件土地進行重測時，上訴人及上訴人之父親彭永鑫確未在場指界：
    (一)本件一八三七號土地於進行重測時，上訴人因北上求學，未住家中。而竹東地
      政事務所技佐黃德業為地籍調查時，因僅係向上訴人父親彭永鑫表示「依老地
      籍圖所載」，並未向彭永鑫解釋其上所註記之界標意義為何，而彭永鑫見地籍
      調查表略圖之形狀既與舊地籍圖相同，乃不疑有他，即交付上訴人之印章用印
      。惟上訴人及彭永鑫確實未於土地重測時在場為實際指界。
    (二)另上證二地籍調查表諸多謬誤之記載，亦可為上訴人未到場指界之佐證：
      1.上證二地籍調查表中Ａ－Ｉ段部分：
        (1)查昔日坐落於本件一八三七、一八三九號土地之建物原皆為日式木磚造二
          樓住宅，就一八三七號土地而言，其原有建地面積為九七．六三平方公尺
          ，其位置則係在上開土地之前半段即Ａ－Ｂ之位置向內深入約十五公尺處
          ，至於其餘土地，則遵照與地主之約定，扣除後方留作巷道供人行走之部
          分外，皆設置圍牆，俾與巷道隔絕。因此，於上開地籍調查表製作時，上
          開土地上既然前半段有建物存在，則Ａ－Ｉ段自Ａ點起算約十五公尺部分
          處當以兩造建物共同壁之中心即代表號碼「３中」為界，此部分上證二地
          籍調查表之記載洵屬正確。惟Ａ－Ｉ段其餘部分，大部分屬天井，上訴人
          雖有部分利用圍牆增築廚房，惟該圍牆並非二造間共同使用之牆壁，其界
          標即不可能為「共同壁」之中心，且八十四年間上訴人拆除原有建物時，
          與被上訴人曾就上開土地Ａ－Ｉ段究應以前段建物牆壁三十六公分之中心
          線還是後段圍牆二十四公分之中心線為界址發生爭執，當時被上訴人黃駿
          剛即向竹東地政事務所申請就上開土地Ａ－Ｉ段為鑑界，經竹東地政事務
          所測量之結果，Ａ－Ｉ段應係以原有建物共同壁之中心為界標，即前端三
          十六公分之中心為界（惟當時兩造並未請求測量上開土地Ａ－Ｉ段之長度
          以及Ｉ點之位置，故Ａ－Ｉ後段圍牆之終點並非當然即為Ｉ點），凡此，
          有證人姜金昌於原審之證詞可參。足徵Ａ－Ｉ段後方雖有二十四公分之圍
          牆，惟並非以其中心線作為二造間之界址。
        (2)承前所述，上訴人於八十四年間猶與被上訴人爭執Ａ－Ｉ段之界址，於土
          地重測時，即不可能向地籍調查人員指Ａ－Ｉ段之中心線為二造間之界址
          。惟上證地籍調查表就Ａ－Ｉ段之界標，竟全部註記為「３中」，即牆壁
          之中心為界。上訴人之指界，顯與常情不符。
      2.上證二地籍調查表Ｉ－Ｈ、Ｈ－Ｇ段部分：
        上訴人既係將所有土地之後方扣除巷道面積後，設置圍牆與外界區隔，則該
        圍牆自係設置在上訴人所有土地之內側，縱上訴人於Ｉ點處附近有搭設以台
        灣瓦覆蓋之半開式之廁所，該圍牆因屬上訴人所獨力設置而非與被上訴人壬
        ○○共同設置，其中心線即不可能作為二造間之界址。惟上證二地籍調查表
        就Ｉ－Ｈ段之界標記載為「３中」，就Ｈ－Ｇ段之界標則記載「３內」，意
        謂上訴人非但指自己所設置之圍牆之中心為界，甚至有部分係以圍牆之內側
        為界，則不啻上訴人指自己係將圍牆設置在他人之土地上，上訴人至愚，亦
        不致如此。益證上訴人於上證二地籍調查表製作時確末實際指界，始有如此
        謬誤之記載出現。
      3.上證二地籍調查表Ｄ－Ｅ段部分：
        依上開地籍調查表所載，Ｄ－Ｅ段之界標係「３中」，即界址位置係在牆壁
        之中心。惟查，Ｄ－Ｅ段處向來均為巷道，上訴人為方便通往圍牆外之巷道
        ，僅設置石階數級，從未有任何建物於其上，否則該巷道即無法通行，既無
        建物，即無所謂牆壁之中心為界址可言。
三、原審就Ｉ、Ｈ2、Ｈ"、Ｇ"、Ｇ1之連接線作為一八三七號土地部分界址之認定有
    誤：
    (一)證人姜金昌於原審證稱：「轉角突出部分建物當時兩造都未測界址，就被告黃
      先生建物轉角部分並未測界址」，即八十四年測量時二造並未就上證二地籍調
      查表之Ｉ點測出正確位置，則該Ｉ點是否即為原判決附圖所示之Ｈ點，即非無
      疑。且八十四年就Ａ－Ｉ段中心線測量時之依據應為重測後之地籍圖，苟當初
      有就上證二地籍調查表之Ｉ點為測量，則該Ｉ點即應為原判決附圖所示之Ｈ1
      點而非Ｈ2點。原審未予究明，遽認Ｉ、Ｈ2連線為一八三七號土地界址之一部
      分，實屬率斷。
    (二)原審復以證人張逢業之證詞認被上訴人在一八三九號土地右側下方轉向南方之
      轉角土地仍有建物，並與上訴人之廁所共同使用該部分之紅磚牆，該部分紅磚
      牆之性質應屬牆壁，與地籍調查表之指界結果相符，足見雙方對此部分之界址
      已有合意云云，即認Ｈ2、Ｈ"連接線為一八三七號土地界址之一部分。然該紅
      磚牆係上訴人設置用以作為圍牆，所有權乃歸上訴人所有，該紅磚牆不可能一
      半歸被上訴人壬○○進而以其中心為界。且依台灣省建築管理規則第十一條之
      規定，使用共同壁者應檢附協定書，本件被上訴人壬○○並未提出共同壁之協
      定書，如何認定該牆壁即為二造間建物之共同壁？縱被上訴人壬○○與上訴人
      共同使用該紅磚牆，是否當初被上訴人壬○○即有越界建築之事實？何況上訴
      人於土地重測時並未在場指界，二造間對此部分之界址自無合意可言。原審未
      考量本件其他證據資枓，僅憑證人張逢業之證詞，即認定Ｈ2、Ｈ"連接線為一
      八三七號土地界址之一部分，不但影響一八三七號土地之面積，更嚴重影響一
      八三七號土地原來應有之形狀，偏離事實甚遠。
四、本件一八三七、一八三九、一八三八、一八一八號等四筆土地自新竹上公館四番
    地分割時，既已有共同之交界點，該交界點依舊地籍圖應為原判決附圖所示之Ｇ
    點，倘依照地籍調查表Ｇ2點，則上開四筆土地無法併合，有證人羅福禎之證詞
    可稽，並經原判決所是認，為求判決結果不至與土地重測前之情形迥異，本件一
    八三七號與一八三九號土地之界址，至少應以Ｉ、Ｈ1、Ｇ1之連接線為判決結果
    ，始符合社會期待。
五、本件並無地籍測量實施規則第一百九十一條第一項規定之適用：
    內政部土地測量局九十一年三月十三日九一地測二字第Ｏ三Ｏ二四號函說明欄第
    二項第二款，似認本件有地籍測量實施規則第一百九十一條第一項之適用。惟依
    內政部土地測量局前開說明，重測後之地籍圖應按地籍調查表予以更正，至少應
    在土地所有權人指界一致之情形始得為之。而本件四筆土地因有一共同交界點，
    就該點界址之認定，即須合一確定。因此，本件界址爭議是否有地籍測量實施規
    則第一百九十一條第一項規定之適用，其中必須四筆土地對於該共同之交界點指
    界一致，而非僅上訴人與被上訴人壬○○間指界一致即可依該地籍調查表之內容
    更正重測後之地籍圖。查依原審竹東地政事務所有關本件一八一八、一八三八號
    土地之地籍調查表，以及證人羅福禎原審之證詞：「：：依照地籍圖調查表這四
    筆土地會沒有共同交會點：：」、「：：鑑定結果一八三七、一八一八按照地籍
    調查表上註記是沒有交會點：：」，本件四筆土地對於該共同之交界點之指界即
    有不一致，縱不論上訴人對於本件一八三七號土地有無至現場指界以及指界有無
    錯誤，因上開四筆土地所有權人對於土地之指界不一致，本件即應無地籍測量實
    施規則第一百九十一條第一項規定之適用。
六、有關本件土地界址之爭議，經內政部土地測量局測量之結果，一八三七號土地之
    界址應為該局九十一年二月五日鑑定圖中Ａ－Ｂ－Ｃ－Ｄ－Ｅ－Ｖ－Ｇ－Ｕ－Ｋ
    －Ａ之連接線。準此，鑑定圖中Ｒ－Ｗ－Ｘ－Ｕ點所圍成之區域，即為被上訴人
    壬○○越界建築之部分，被上訴人壬○○應將該越界建築部分之建物拆除，並將
    該部分之土地返還上訴人。
、證據：除援用原審所提證據外，補提新竹縣竹東鎮上公館四番地土地實測圖、土
    地地籍調查表、建築改良物所有權狀、台灣省建築管理規則第十一條各一份及證
    詞筆錄二份為證；並聲請向新竹縣竹東地政事務所函詢重測前新竹縣竹東鎮上公
    館四之十三、四之十二、四之六及四之五號等四筆土地自新竹縣竹東鎮上公館四
    番地分割之相關資料、向該所函詢本件一八三七號土地於七十年四月二十七日重
    測公告期間內有無經土地所有權人庚○○聲請異議複丈，如有，請函送該複丈成
    果圖；並聲請訊問證人彭永鑫；及聲請內政部土地測量局就本件土地界址重新鑑
    定。
乙、上訴人壬○○方面：
壹、聲明：
    上訴聲明：
一、原判決不利於上訴人部分均廢棄。
二、右廢棄部分被上訴人庚○○在第一審之訴駁回。
    答辯聲明：上訴人庚○○之上訴駁回。
貳、陳述：除與原判決記載相同者外，補稱略以：
一、按土地法第四十六條之一至第四十六條之三對於地籍重測之實施及指界施測、爭
    議公告等均有明文規定，且「土地法第四十六條之一至第四十六條之三執行要點
    」（下稱執行要點）對於重測各項爭議更有明確規定，按執行要點第十一條「地
    籍調查時，土地所有權人依土地法第四十六條之二於現有地界線設立界標並到場
    指界者，不論其現有地界線與地籍線是否相符，以其界標並指界之現有地界線辦
    理調查並施測」、第二十二條「重測異議複丈案件，應依地籍調查表所載界址辦
    理複丈，不得依舊地籍圖」之規定自明，而本件被上訴人庚○○於其所有一八三
    七號土地辦理重測時，確曾委託其父彭永鑫到場指界並於地籍調查表中指界人蓋
    章處用印並親書「彭」字，是被上訴人抗辯其父未到場指界，顯不足採。又彭永
    鑫乃日據時代大同中學畢業，且其亦自承：「我有看過這個地籍調查表，是七十
    年三月四日我簽彭沒錯」，是證人當無不知地籍測量乙節。此外，兩造間之界址
    ，兩造係分別於各自之地籍調查表中均指界「牆壁」、「３中」而指界一致，即
    為原判決附圖Ｉ、Ｈ2、Ｈ"、Ｇ2各點連線，依首揭法律規定，自應以其界標並
    指界之現有地界線辦理調查並施測以為兩造之界址，原審逕以原判決附圖Ｉ、Ｈ
    2、Ｈ"、Ｇ"、Ｇ1各點連接線為兩造界址，尚非無誤。
二、況本件界址曾經新竹縣竹東地政事務所為鑑定並製作複丈成果圖在卷，該地政事
    務所測量員羅福禎亦以鑑定證人之身分證稱：「本件是據六十九年重測前後地籍
    圖、雙方指界、地籍表等而做成測量，鑑定結果的界址是地籍調查表上的為準，
    即Ａ、Ｂ、Ｃ、Ｄ、Ｅ、Ｆ1、Ｇ2、Ｈ2、Ｉ、Ａ的連線」、「如果新的地籍圖
    有錯誤，仍以原先雙方指界為準」、「原則上是參考地籍調查表及地籍圖，但若
    二者不同，則以地籍調查表的為準，地籍圖則移送省政府更正」、「因地籍調查
    表是二造指界的結果，仍以調查表的為準」、「就是依據地籍調查表，一八三九
    、一八三七交會點應為Ｇ2點，因為地籍圖與地籍調查表不一致時應以地籍調查
    表為準：：惟以一八三九、一八三七調查表為依據之理由，係其指有『實界』存
    在，亦即他們之間確有實際界址有牆壁來判斷，而依地籍調查表就兩筆土地間觀
    察，並非就四筆土地沿伸到Ｇ2點後發生不能接合，仍係一八三九與一八三八號
    土地間之關係，與一八三七無關：：所以地籍調查表一八三七沒有問題」等，益
    證兩造分別指界製作之前開地籍調查表所載之界址，即原判決附圖中Ｉ－Ｈ2－
    Ｇ2連線，確係雙方之界址無疑。另內政部土地測量局九十一年二月五日函：「
    (二)次查『戶地測量應按地籍調查表所載認定界址，逐宗施測。』，為地籍測量實
    施規則第一百九十一條第一項所明定，是以，如發現重測後地籍圖經界線與地籍
    調查表記載不符，應予更正。」，足證本件確應以兩造指界一致之原判決附圖Ｉ
    －Ｈ2－Ｇ2為界址無誤。又內政部土地測量局雖對於「舊有牆壁中心位置」無法
    確認，然有關該舊有牆壁之位置，業經證人姜金昌於原審證稱：「（兩造間四寸
    牆當時是共同使用？）是共同使用的，」、「我本來以四寸牆為基礎：：所以我
    蓋轉角建物又退後二公分，比原來原告所述牆壁又退後二公分：：」云云，及新
    竹縣竹東地政事務所土地複丈成果圖中載「2.調查表記載之界址係Ａ－Ｂ－Ｃ－
    Ｄ－Ｅ－Ｆ1－Ｇ2－Ｈ2－Ｉ－Ａ連線」無訛。且被上訴人對於此牆壁之位置所
    在，亦未有爭執。
三、又查一八三七及一八三九號土地之地籍調查表對於原判決附圖Ｈ2－Ｇ2連線部分
    之界址，均載以「３中」，即係以牆壁中心點為兩造之界址，此二份地籍調查表
    並無不同之記載，且此牆自Ｈ2至Ｇ2點係屬相同之結構且屬同一片牆，是本件重
    測時之測量員以「牆壁」記載於地籍調查表，尚非無據。惟原審卻以一八三九號
    土地之地籍調查表中有關Ｅ、Ｄ點連線係指參考舊地籍圖即Ｄ點為原判決附圖之
    Ｇ1點，而認此地籍調查表指界有誤（按此Ｄ點亦同時為Ｃ、Ｄ點連線 (牆壁)之
    另一點，亦為Ｇ2點，故實不得以Ｃ、Ｄ點連線與Ｅ、Ｄ點連線界標類別不同，
    即謂指界有誤），實非的論。
四、答辯部分：
    (一)上訴人庚○○主張地政機關進行土地重測時，上訴人及其父彭永鑫均未在場指
      界云云。查上訴人所有一八三七號土地乃於五十九年購買並完成登記，雖登記
      於上訴人名下，然實際為上訴人之父出資購買（按上訴人為四十九年出生，購
      買一八三七號土地時年僅十歲，其顯無資力購買該土地），故上訴人之父彭永
      鑫對此顯有利害關係，其證詞尚無足採。況上訴人之父亦自承於七十年三月四
      日有看過上證二之地籍調查表，並在其上簽署「彭」字。
    (二)上訴人另主張其於七十年四月二十七日曾就重測結果提出異議，並請求向竹東
      地政事務所函查相關資料。惟經竹東地政事務所以九Ｏ東地所測貴字第三三一
      二號函覆「本案土地於七十年於地籍圖重測公告期間內：：土地所有權人庚○
      ○君有無申請異議複丈乙節，經查並無任何資料」，且該所以九十東地所測字
      第二八四九號函所附附件中，對於重測後一八三七號土地之備註欄中雖有「異
      議」二字，惟其上日期分別為三月四日及二月五日，均非四月二十七日，是上
      訴人主張，顯有可議之處。
    (三)上訴人一再主張一八三七號土地地籍調查表中有諸多違誤之處，不得為判決之
      依據。然查有關兩造界址部分，無論係一八三七或一八三九號土地之地籍調查
      表均記載「牆壁」、「３中」為界址，且現場該二筆土地間亦確實存在有為界
      之「牆壁」，其中並無記載錯誤之情形，矧上訴人所主張一八三七號地籍調查
      表中與其他土地相鄰之界址，縱有錯誤之情形，亦與本件兩造之界址無涉，此
      亦經原審詳查「足證前開一八三七地號土地東側與一八三九地號土地東側轉向
      南延伸部分土地，其中就有被告壬○○建物及原告原有廁所部分，既有共同使
      用該部分紅磚牆，則就該部分之紅磚牆性質亦應屬前開所謂之牆壁，即如附圖
      所示『Ｈ2－Ｈ"』段部分，原告與被告壬○○於地籍調查時，亦無指界錯誤情
      事。雖此部分指界結果與地籍圖不同，惟查原告與被告壬○○在此部分之紅磚
      牆兩側既分別有建物或地上物，且共同使用該紅磚牆，又經過多年，而地籍調
      查時就此部分之指界結果亦相符，原告亦未能舉證證明此部分指界有錯誤，足
      見雙方對於此部分之界址已有合意，而此部分之界址復對其他土地所有權人不
      生任何影響，從而此部分界址自應以地籍調查表為認定依據，即應以『Ｈ2－
      Ｈ"』之連接線為界址線。」，足徵上訴人主張不足採。
    (四)本件一八三七號土地於四十八年分割後重測前，其地號原為上公館段第四－十
      三號，嗣再分割出四－二十，即重測後一八三六號土地，而該一八三六號土地
      於重測前面積原為四平方公尺，嗣於重測後面積增為五平方公尺，是有關一八
      三六號土地面積之增加（按一八三七號土地有關ＫＡ段之寬度並無爭執，是一
      八三六號土地面積之增加，顯係因與ＫＵ段相接之長度增加所致，故一八三六
      號土地面積之增加應會影響ＫＵ段長度），顯然足以影響到一八三七號土地有
      關ＫＵ段長度及坐落位置，且內政部土地測量局對於此部分之影響因素亦無法
      排除，及一八三六號土地所增加之面積一平方公尺，適與一八三七、一八三九
      號土地有爭議之一平方公尺相符，益證之。
    (五)末查兩造之土地係於七十年間重測，且於八十二年間兩造同時拆除舊屋進行改
      建，於改建時亦請地政機關測量，雙方並分別於複丈成果圖中簽名確認後，方
      同時各自進行房屋拆除及興建現有建物，其間上訴人均無任何異議，嗣被上訴
      人興建新屋完成後，並於八十五年三月二十八日取得建物之使用執照，之後上
      訴人方起訴請求拆屋還地，然兩造當時係同時拆除舊屋，並先後興建房屋，且
      上訴人一再主張其於七十年間指界有誤，足徵上訴人於拆屋時對於其界址位置
      應知之甚詳，是倘被上訴人果逾越上訴人所主張紅磚牆外數十公分之疆界，則
      上訴人當時顯可知且可即時提出異議，惟上訴人除曾主張該紅磚牆為其個人所
      有，被上訴人因而退縮六公分建屋外，於被上訴人建屋期間上訴人並未提出任
      何有關被上訴人越界之異議，依民法第七百九十條前段規定，上訴人自不得於
      房屋興建完成後請求拆除，是上訴人請求拆屋還地亦屬無據。況，姑不論上訴
      人主張被上訴人越界乙節是否屬實，查兩造之新建房屋於八十五年間均已全部
      興建完畢，且上訴人所興建之房屋與被上訴人興建之房屋間尚留有法定空地及
      上訴人主張越界之面積僅為一平方公尺，且均屬被上訴人所有房屋牆壁結構，
      則上訴人請求拆除，其所受利益甚小而對上訴人壬○○之損害甚大亦有權利濫
      用之情形，而不應允許。
、證據：除援用原審所提證據外，並聲請函內政部土地測量局就本件土地界址爭議
    相關問題為說明，及將新竹縣竹東鎮○○段一八一八、一八三八號土地上建物位
    置繪製標示於鑑定圖中，且於鑑定圖中標示其各段長度及面積。
丙、上訴人甲○○、己○○、戊○○、辛○○、丁○○、乙○○、丙○○方面：未於
    言詞辯論期日到場，亦未提出書面作何聲明及陳述。
    理      由
一、本件第一審共同被告壬○○聲明上訴係有利於共同被告甲○○、己○○、戊○○
    、辛○○、丁○○、、乙○○、丙○○之行為，依民事訴訟法第五十六條第一項
    第一款之規定，其上訴之效力自及於上開共同被告，故應併列之為視同上訴人；
    又上開視同上訴人經合法通知，均未於言詞辯論期日到場，核無民事訴訟法第三
    百八十六條各款所列情形，爰依上訴人庚○○之聲請，由其一造辯論而為判決，
    合先敘明。
二、上訴人庚○○起訴主張：伊所有坐落新竹縣竹東鎮○○段一八三七號土地與上訴
    人壬○○所有同段一八三九號、上訴人甲○○所有同段一八一八號、上訴人丙○
    ○、乙○○、丁○○、己○○、戊○○、辛○○所有同段一八三八號等土地相鄰
    ，前開各土地於民國七十年初辦理地籍重測時，伊並未按時到場指界，致伊所有
    前開一八三七號土地之地籍調查表之記載有誤，造成前述四筆相鄰土地無法相接
    ，而地政機關於辦理重測時，並未發現前開指界不一，致而未補辦調查，致伊於
    八十六年間始發現此界址爭議，伊為求確認界址，自得依司法院大法官會議釋字
    第三七四號解釋提起本件訴訟請求確定兩造間相鄰土地之界址；又上訴人壬○○
    在其所有前開一八三九號土地興建建物時，竟未經伊同意，擅自越界建築有一平
    方公尺之面積，伊本於所有權人之地位，自得訴請排除侵害，請求其拆除如本院
    判決所附鑑定圖所示Ｒ、Ｗ、Ｘ、Ｕ區域之建物，並將土地返還伊等語。
    上訴人壬○○則以：上訴人庚○○與伊於前揭土地進行重測時，對於雙方之經界
    均係指如原判決附圖所示Ｉ－Ｈ2－Ｇ2點之連線為界址，雖上訴人庚○○主張其
    所有前開一八三七號土地之地籍調查表內容有誤，惟庚○○所提出者乃係其所有
    土地與同段一八三三號土地之界址部分，與伊所有一八三九號土地無關，且庚○
    ○對於如上開附圖所示Ｉ－Ｈ2－Ｇ2點連線部分係如何指界錯誤，並未舉證以實
    其說，又地籍調查表乃兩造自行向地籍調查人員指界並經確認而登載製作完成，
    其上各界址均有指界人之印文，當不得於事後片面爭執否認其效力，如庚○○認
    該地籍圖或地籍調查表有爭執，其自應於公告之三十日內向地政機關提出異議，
    惟其亦未對此提出任何異議，足證該地籍調查表確係真正無誤。況本件經界糾紛
    經囑託新竹縣竹東地政事務所鑑定結果，亦認庚○○與伊所有土地之界址應依前
    開雙方地籍調查表，益證雙方土地之界址即為如前開附圖所示之Ｉ－Ｈ2－Ｇ2點
    連線。另伊與庚○○在八十二年間同時將舊屋拆除改建時亦有請地政機關測量，
    庚○○與伊亦均簽名確認，其間並無任何異議，伊絕無越界建築情事。倘伊有逾
    越疆界，庚○○當時明顯可知且可即時提出異議，竟未提出任何有關伊越界之異
    議，依民法第七百九十六條前段規定庚○○亦不得於房屋興建完成後請求拆除，
    且庚○○請求拆除伊之後牆結構體收回一平方公尺之土地，其利益甚小對伊之損
    害甚大，亦有權利濫用之情形，不應准許等語，資為抗辯。上訴人甲○○則以：
    重測後地籍圖並無錯誤，伊於七十六年間購買前開一八一八號土地時即已有巷道
    ，伊並不知該巷道土地之歸屬何人，伊之前手亦未說明，而伊購買時，庚○○所
    有系爭土地後方之擋土牆上為建物，且已蓋滿等語。上訴人乙○○則以：兩造間
    應以巷道之中心線為界線，因最初尚未分割時，均係向原地主承租土地而建築房
    屋，並依據庚○○所提原證十之實測圖記載之扣路面積提供土地作為巷道，該扣
    路面積部分不計算租金，嗣土地承租人即各建物所有權人再分別購買土地，依建
    物之現狀（含各自扣路之面積）辦理分割等語置辯。
三、上訴人庚○○主張：伊所有上開一八三七號土地與壬○○所有同所一八三九號、
    丙○○、乙○○、丁○○、己○○、戊○○、辛○○所有同所一八三八號等土地
    相鄰，另同所一八一八號土地則為甲○○所有，前開各土地於六十九至七十年初
    曾經政府辦理地籍重測之事實，業據提出土地登記簿謄本四件、地籍圖謄本二件
    、地籍調查表四件為證（見一審一卷九頁至二十頁、五九頁、六八頁、七九頁、
    一一一頁），亦為其他上訴人所不爭執，自堪信為真實。
    按依土地法第四十六條之一至第四十六條之三之規定所為地籍圖重測，純為地政
    機關基於職權提供土地測量技術上之服務，將人民原有土地所有權範圍，利用地
    籍調查及測量等方法，將其完整正確反映於地籍圖，初無增減人民私權之效力。
    縱令相鄰土地所有權人於重新實施地籍測量時，均於地政機關通知之期限內到場
    指界，毫無爭議，地政機關依照規定，已依其共同指定之界址重新實施地籍測量
    。則於測量結果公告期間內即令土地所有權人以指界錯誤為由提出異議，測量結
    果於該公告期間屆滿後即行確定，地政機關應據以辦理土地標示變更登記。惟有
    爭執之土地所有權人尚得依法提起民事訴訟請求解決，法院應就兩造之爭執，依
    調查證據之結果予以認定，不得以原先指界有誤，訴請另定界址為顯無理由，為
    其敗訴之判決（大法官會議釋字第三七四號解釋參照）。本件兩造分別所有之前
    開四筆土地經地政機關於六十九年至七十年間重測後，業經公告確定，為兩造所
    不爭執。惟上訴人庚○○主張於前開實施地籍重測時有指界錯誤情形，且上開相
    鄰四筆土地各所有權人之指界結果亦有不一致等情，雖為上訴人壬○○所否認，
    惟依上開說明，上訴人庚○○自得以前開事由提起本件訴訟，並由法院本諸調查
    之結果予以認定。
    上訴人庚○○主張：其所有前開一八三七號土地原係於六十九年十一月五日進行
    調查，惟當時上訴人庚○○北上求學，因而委託父親彭永鑫代為指界，而進行調
    查當日，彭永鑫突然發病而赴臺大醫院急診就醫，嗣於七十年三月四日又進行補
    做重測調查，進行調查之測量員黃德業表示一切依據舊地籍圖記載，而彭永鑫即
    交付上訴人庚○○之印章，黃德業竟避開彭永鑫，至馬路上自行用印，並未將地
    籍調查表交由彭永鑫確認云云，惟按文書依其程式及意旨得認作公文書者，推定
    為真正，民事訴訟法第三百五十五條第一項定有明文。查上訴人庚○○所有前開
    一八三七號土地地籍調查表，乃係進行調查之地政人員依據調查結果所製作，並
    逐級呈核，是就其程式及意旨自屬於公文書，而應推定為真正；又上訴人壬○○
    既否認上訴人庚○○主張之此部分事實，自應由上訴人庚○○負舉證責任。上訴
    人庚○○就此雖提出臺大醫院急診治療單三件為證（見一審二卷十八頁），惟該
    急診治療單縱屬真正，其日期係六十九年十一月五日，而依據前開一八三七號土
    地之地籍調查表記載，係於七十年三月四日進行地籍調查，而該地籍調查表並無
    原訂六十九年十一月五日進行指界，而事後再於七十年三月四日進行補調查之記
    錄，是上訴人庚○○所提之急診治療單並無從為其有利之證明，且上訴人庚○○
    亦自認地籍調查人員有於七十年三月四日至上訴人庚○○處實施重測調查，則於
    六十九年十一月五日究竟是否有進行地籍調查，亦已無關連。次依前開一八三七
    號土地地籍調查表之記載，上訴人庚○○就其所有土地之各段界址均已進行指界
    ，其中就實地無界址部分，亦表示請求按照舊地籍圖施測，並分別由上訴人庚○
    ○於指界人蓋章處蓋章等情，亦與上訴人庚○○主張之事實不符；且茍上訴人庚
    ○○之主張屬實，地籍調查人員在進行地籍調查時既已向上訴人庚○○父親表明
    要補做重測調查，而早在六十九年十一月間上訴人庚○○亦已收到通知原本已委
    託父親要進行指界，嗣因故未能辦理指界，則在七十年三月四日進行補調查時，
    豈會僅因地籍調查人員之上開表示即單純交付印章用印？上訴人庚○○亦未能舉
    證以實其說，足見上訴人庚○○謂伊並未到場指界之主張尚非可採。再本件兩造
    之指界是否有錯誤情事，而該部分錯誤是否會影響界址之判斷一節，查上訴人庚
    ○○主張本件上開四筆土地，重測前之地號分別為新竹縣竹東鎮○○○段四之十
    三號（即前開一八三七號）、同段四之十二號（即前開一八三九號）、同段二之
    二十八號（即前開一八一八號）、同段四之六及四之二十二號（即前開一八三八
    號），並均係自竹東鎮○○○段四號土地分割而來等情，業據提出上開土地登記
    簿謄本四件為證，亦經竹東地政事務所以八十八年一月四日八七東地所二字第八
    三０二號函附之土地分割原圖、土地登記簿謄本一件在卷可稽（見一審一卷一○
    八頁至一一二頁），復為其他上訴人所不爭執，自堪信實。次依上訴人乙○○在
    原審所述，前開新竹縣竹東鎮○○○段四號土地在尚未分割前原已由所有權人分
    別出租於多人建屋居住，惟為使各承租人得以有巷道通行，故各自均就承租之土
    地提供部分作為巷道使用，亦即均係依據上訴人庚○○所提原審證物十之實測圖
    （見一審一卷八十頁）記載之扣路面積提供土地作為巷道，而該部分扣路面積則
    不計算租金，嗣依據建物之現狀（含各自扣路之面積）辦理分割，各承租人再分
    別購買土地，是前開巷道自四十七年間即已存在等情，並提出與上訴人庚○○所
    提出證物十相同之實測圖、地籍圖謄本各一件為證（見一審一卷八十八年六月三
    日勘驗筆錄）；上訴人壬○○雖否認上情及實測圖之真正，惟查前開相同之實測
    圖，上訴人壬○○於原審八十七年八月十一日言詞辯論期日時亦當庭提出作為證
    據，並於其上分別為標示及註記等情，有該實測圖及原法院前開言詞辯論筆錄在
    卷可考（見一審一卷七二頁），足證前開實測圖係屬真正，而依據前開實測圖之
    記載所示，各承租人均分別提供土地作為巷道路地使用，其中四之十三號（即一
    八三七號）土地部分，係提供二坪作為巷道路地。次查上訴人庚○○係於五十九
    年二月二十四日取得一八三七號土地所有權，上訴人壬○○係於六十四年四月二
    十五日取得一八三九號土地所有權，上訴人甲○○係於七十六年一月十六日取得
    一八一八號土地之所有權，上述三人取得所有權之原因均為買賣，而上訴人乙○
    ○則係於四十八年六月十五日登記取得一八三八號土地之所有權（應有部分十分
    之一），有前開各土地之土地登記簿謄本四件在卷足按；而上訴人乙○○取得前
    開土地所有權之原因為分割轉載，足見上訴人乙○○實際取得前開土地之時間更
    早，則其對於本件各土地在尚未分割前及分割之狀況自較為清楚，且其前開說明
    亦與上訴人庚○○及壬○○分別提出前開實測圖所載相符，自堪信實。是上訴人
    壬○○此部分抗辯尚不足採。又依前開兩造所提出之上開實測圖觀之，本件上開
    相鄰各筆土地最初之各使用人曾提供部分土地作為巷道之用部分，係沿東西兩側
    土地相鄰之界址而形成，亦即東西兩側之使用人均有提供與另側相鄰之部分土地
    供作巷道使用自明，則上訴人庚○○所有一八三七號土地之地籍調查表而言，其
    就與東側一八三八號、一八一八號土地之界址中該附圖所示之Ｇ－Ｈ段（其中與
    一八一八號土地相鄰僅有Ｈ點），係指界「３內」，即以牆壁內緣為界，另就與
    上訴人壬○○一八三九號土地相鄰之同附圖Ｉ－Ｈ段係指界同附圖「３中」即以
    牆壁中心為界等情，有一八三七號土地地籍調查表在卷可按；而就前開所稱之牆
    壁，係指上訴人壬○○所提相片中之紅磚牆等情，亦為兩造所不爭執，另其他上
    訴人亦不否認前開紅磚牆除與上訴人壬○○原有建物相鄰部分外，其餘係為上訴
    人庚○○所設置；參以兩造所提出之現場相片所示（見一審一卷八一頁、一二九
    頁、一三九頁至一四○頁），前開Ｇ－Ｈ段之紅磚牆外則係為巷道。是一八三七
    號土地在分割前，即已提供二坪土地作為巷道使用，且提供巷道之土地係沿東西
    兩側土地之相鄰界址，從而就一八三七號土地東側靠界址位置，即應有部分土地
    係屬於巷道，則上訴人庚○○與東側相鄰之一八三八號、一八一八號土地之同附
    圖所示Ｇ－Ｈ段界址部分，即不可能為該紅磚牆為界，甚至係以紅磚牆內緣為其
    界址，使其設置該部分紅磚牆完全坐落於他人土地上，足見該部分之指界顯有錯
    誤。且按建築法所稱之建築物，為定著於土地上或地面下具有頂蓋、樑柱或牆壁
    ，供個人或公眾使用之構造物或雜項工作物；又所稱雜項工作物，為營業爐灶、
    ：：圍牆、駁崁：：等；而建築物之主要構造，為基礎、主要樑柱、承重牆壁、
    樓地板及屋頂之構造，建築法第四條、第七條、第八條分別定有明文。準此足見
    牆壁乃係定著於土地上或地面下建築物之主要構造之一，而圍牆則為單獨之雜項
    工作物，兩者之定義顯不相同，且在地籍調查表牆壁與圍牆亦為不同之界標判定
    標準，此觀前開地籍調查表分別將圍牆與牆壁之界標編為不同之類別，其代表號
    亦分別編為「２」及「３」即明。查上訴人庚○○主張其前開設置之紅磚牆為圍
    牆，而上訴人壬○○亦自認其土地東側向南轉角部分並未蓋滿（即尚未到一八三
    七號土地地籍調查表附圖所示之Ｈ點），惟繼續往南延伸仍係上訴人庚○○之紅
    磚牆等情；而上訴人壬○○聲請之證人張逢業亦證稱：「彭先生（即庚○○）之
    紅磚牆內是有空地及廁所，廁所部分有屋頂，廁所是屬於台灣瓦之屋頂，其他空
    地部分並無屋頂，：：在轉角與被告建物相連部分紅磚牆內之建物是原告之廁所
    」等語（見一審三卷十七頁），足見前開紅磚牆除與上訴人壬○○建物相連部分
    究係圍牆或牆壁，上訴人庚○○及壬○○尚有爭執外，其餘之紅磚牆應屬於前開
    所稱之「圍牆」，惟該地籍調查表卻記載為「牆壁」，亦顯有錯誤。次就上訴人
    壬○○所有一八三九號前開土地地籍調查表而言，因其亦自認該地號土地有提供
    部分作為巷道使用等情，而參諸前開兩造所提出分割時之實測圖，一八三九號土
    地提供巷道使用之部分即為該土地東側與一八四五、一八一八號土地相鄰界址之
    西側，亦即一八三九號土地地籍調查表附圖中Ｆ－Ｅ段、Ｅ－Ｄ段向西均有部分
    土地係一八三九號土地所提供作為巷道使用，且該巷道尚繼續由Ｄ點往南沿上訴
    人庚○○之前開土地東側界址處延伸，則上訴人壬○○一八三九號土地之最南端
    之Ｄ點，自應係坐落在巷道，而不可能尚有紅磚牆存在，惟依據該土地地籍調查
    表所載，上訴人壬○○就Ｃ－Ｄ段係指以「牆壁」中心為界，亦即Ｄ點如依該部
    分指界應係落在前開紅磚牆上（亦即如附圖所示之Ｇ2點），其此部分指界亦顯
    與前開分割前之實情不符；復比照「Ｄ－Ｅ」段之指界情形，上訴人壬○○此部
    分係指界參照舊地籍圖，而依據新竹縣竹東地政事務所測繪之土地複丈成果圖，
    如依據舊地籍圖施測，則該Ｄ點即為如原判決附圖所示之Ｇ1點，此觀鑑定證人
    即負責本件測量鑑定之該地政事務所測量員羅福禎證稱該所製作之複丈成果圖中
    所示Ｆ－Ｇ1點係參考舊地籍圖等語即明（見一審一卷八十八年十月十九日言詞
    辯論筆錄），足見上訴人壬○○就其土地最南側之Ｄ點，在Ｃ－Ｄ段及Ｄ－Ｅ段
    即有明顯不同之結果，而當時上訴人壬○○之指界結果，亦斷非認為其Ｄ－Ｅ段
    之界址，係由地籍調查表之Ｅ點直接與原判決附圖之Ｇ2相接之直線，或認為其
    土地南端之界址僅至原判決附圖所示之Ｇ2點，從而一八三九號土地之地籍調查
    表即顯有指界錯誤之情形。又對照上開一八三七號土地之地籍調查表中附圖所示
    一八三九號土地之Ｄ點應為一八三七號土地之Ｈ點，而基於前述因一八三九號土
    地Ｄ－Ｅ段之西側（即該土地之最東側）有提供部分土地作為巷道通行，則該Ｄ
    －Ｅ段所指之Ｄ點自不可能為坐落在紅磚牆內，益證上訴人庚○○主張一八三七
    號土地地籍調查表之Ｈ點有指界錯誤等情堪信以為真實。再觀一八一八號土地之
    地籍調查表，其最西側即該地籍調查表附圖之Ａ點，係參照舊地籍圖等情，而參
    諸本件土地分割前之前開實測圖及舊地籍圖，上開四筆土地本有共同之交會點，
    另上訴人甲○○亦不否認其一八一八號土地有與上訴人庚○○所有之一八三七號
    土地有交接點（其係主張七十年重測後之地籍圖正確，而依重測後之地籍圖，上
    開四筆土地仍有共同之交會點），則該Ａ點應即為一八三七號土地地籍調查表附
    圖所示之Ｈ點及一八三九號土地地籍調查表附圖所示之Ｄ點，兩造就此部分之指
    界並不一致。另依一八三八號土地之地籍調查表記載，雖因土地所有權人未到場
    ，而係參照鄰地指界結果逕行施測，亦有該地籍調查表在卷可考；惟該土地最北
    端之點，如參照鄰地一八三七號土地所有人之指界結果，即為如附圖所示之Ｇ2
    點，如參照一八三八號土地土地所有人之指界結果，則為如附圖所示之Ｇ1點，
    是一八三八號就該部分之界址，參照鄰地指界結果，仍無從認定，是該地籍調查
    表之記載及所為之逕行施測亦有瑕疵。則本件各到場指界之土地所有人，或本身
    指界時之各段界址即有矛盾，或彼此間有指界不一情形，已非屬於毫無爭議，另
    就指界之結果亦有部分界址有明顯錯誤之情事，顯然足以影響兩造間之界址認定
    ，是上訴人庚○○此部分之主張自屬可採。
    上訴人庚○○上訴意旨主張：其一八三七號土地與上訴人壬○○所有一八三九號
    土地間之界址應為為如原判決附圖所示Ｉ、ＨI、ＧI之連接線；與上訴人甲○
    ○所有一八一八號土地間之界址應為如原判決附圖所示之ＧI點；與其餘上訴人
    所有一八三八號土地之界址應為如原判決附圖所示之ＧI、Ｆ、Ｅ、Ｄ點之連接
    線等語；上訴人壬○○上訴意旨則辯稱：其與上訴人庚○○所有上開土地之界址
    應如原判決附圖所示Ｉ、Ｈ２、Ｇ２、Ｆ１點之連接線，並無任何越界建築情形
    云云，其餘上訴人則均未到場作何聲明或陳述。查：上訴人庚○○所有一八三七
    號土地與上訴人壬○○所有一八三九號土地之界址經新竹縣竹東地政事務所複丈
    結果，固認上開二筆土地之界址為如原判決附圖所示Ｉ、Ｈ2、Ｈ"、Ｇ"、Ｇ1點
    之連接線，且無任何越界建築情形，另與上訴人甲○○所有前開一八一八號土地
    之界址為如原判決附圖所示之「Ｇ1」點；與上訴人丙○○、乙○○、丁○○、
    己○○、戊○○、辛○○共有之前開一八三八號土地之界址為如原判決附圖所示
    Ｇ1、Ｆ、Ｅ、Ｄ點之連接線。惟經本院依上訴人庚○○及壬○○之聲請送請內
    政部土地測量局鑑定結果，認上訴人庚○○所有一八三七號土地與上訴人壬○○
    所有一八三九號土地間之界址應為如本院判決所附鑑定圖所示Ｋ、Ｒ、Ｕ、Ｘ、
    Ｇ點之連接線，另上訴人庚○○所有上開土地與上訴人甲○○所有同所一八一八
    號土地之界址為如上開鑑定圖所示Ｇ點，上訴人庚○○與其餘上訴人丙○○、乙
    ○○、丁○○、己○○、戊○○、彭其雄所有同所一八三八號土地之界址則如上
    開鑑定圖所示Ｇ、Ｖ、Ｆ、Ｔ、Ｅ、Ｄ點之連接線，本案土地係七十年度地籍圖
    重測公告期滿確定，原地籍圖已停止使用等情在卷（見本院卷一九一頁至一九三
    頁、二二二頁至二二六頁該局之鑑定意見書暨鑑定圖），兩造間之界址自應以新
    竹縣竹東地政事務所之上級機關即內政部土地測量局之鑑定結果為據。從而上訴
    人庚○○請求依上開鑑定圖作為確定兩造間上開相鄰土地之界址自屬有理由，上
    訴人壬○○上開所辯即非可採。
    另上訴人庚○○請求上訴人壬○○拆除本院判決所附上開鑑定圖所示Ｒ、Ｗ、Ｘ
    、Ｕ點之圍成區域一平方公尺之五層樓房屋之牆壁，並請求返還該一平方公尺之
    土地一節，上訴人壬○○辯稱：伊縱有越界建築情事，惟伊與庚○○在八十二年
    間同時將舊屋拆除改建時亦有請地政機關測量，庚○○與伊亦均簽名確認，其間
    並無任何異議，伊絕無越界建築情事。倘伊有逾越疆界，庚○○當時明顯可知且
    可即時提出異議，竟未提出任何有關伊越界之異議，依民法第七百九十六條前段
    規定庚○○亦不得於房屋興建完成後請求拆除，且庚○○請求拆除伊之後牆壁結
    構體收回一平方公尺之土地，其利益甚小對伊之損害甚大，亦有權利濫用之情形
    云云，查：上訴人壬○○辯稱伊與庚○○在八十二年間同時將舊屋拆除改建時亦
    有請地政機關測量，庚○○與伊亦均簽名確認，其間並無任何異議，伊絕無越界
    建築情事。倘伊有逾越疆界，庚○○當時明顯可知且可即時提出異議，竟未提出
    任何有關伊越界之異議一節，上訴人庚○○則否認雙方於八十二年間拆除舊屋改
    建時即知悉上訴人壬○○有越界建築情事，並主張伊係於八十六年十一月間私下
    請地政機關測量時才發現有越界建築之情，即請求調解，於調解不成立後才起訴
    等語，而上訴人壬○○則未能舉證證明上訴人庚○○於八十二年或至八十四年間
    房屋建築完成時即知其有越界建築之情，是其此部分所辯尚非可取。至其抗辯：
    上訴人庚○○請求拆除其所有上開後牆結構體並返還一平方公尺之土地，有權利
    濫用之情形部分，查：上訴人庚○○請求上訴人壬○○拆除者係屬五層樓高之後
    牆部分，此為兩造所不爭，而欲拆除該五層樓高之鋼筋水泥後牆，茲事體大，稍
    有不慎將影響其整體結構安全，且所費不貲，對上訴人壬○○之損害甚大；反觀
    上訴人庚○○如收回該一平方公尺之土地，其土地利用價值有限，又難以供建築
    之用，庚○○雖主張伊於一一八三七號土地上所蓋竣之房屋法定空地不夠，如不
    收回會有影響，也會面臨相同之問題云云，惟非但為上訴人壬○○所否認，且查
    上訴人庚○○與上訴人壬○○相鄰之五層樓房屋已於八十四年間建竣，早已取得
    使用執照，此為庚○○所不爭，則上訴人庚○○之上開房屋自已無法定空地比不
    夠會面臨拆除之問題。按權利之行使，不得違反公共利益，或以損害他人為主要
    目的，民法第一百四十八條定有明文。又權利之行使，是否以損害他人為主要目
    的，應就權利人因權利行使所能取得之利益，與他人因其權利行使所受之損失，
    比較衡量以定之。倘其權利之行使，自己所得利益極少而他人所受之損失甚大者
    ，非不得視為以損害他人為主要目的，此乃權利社會化之基本內涵所必然之解釋
    （最高法院七十一年台上字第七三七號判例及八十六年台上字第一八四○號判決
    參照）。準此，本件上訴人庚○○如取回系爭一平方公尺土地，需拆除上訴人壬
    ○○所有五層樓房高之整個後牆壁，勢必影響其房屋結構安全，且上訴人庚○○
    取回該土地又難供建築之用，是其請求上訴人壬○○拆除系爭一平方公尺之五層
    樓高之後牆壁，並請求返還該一平方公尺土地，顯以損害他人為主要目的，有權
    利濫用之情形，即不應准許。其此部分之訴既經駁回，則其假執行之聲請亦已失
    所依據，應併予駁回。至上訴人庚○○如受有損害，是否得依其他法律關係請求
    ，核屬別一問題，尚非本件所得審酌，併此敘明。
    原審就確定界址部分，依新竹縣竹東地政事務所測量之結果而為認定，既有錯誤
    ，已屬無可維持，上訴人庚○○上訴意旨據此指摘原判決此部分不當，求予廢棄
    ，為有理由，自應由本院予以廢棄改判如主文第二項所示。至上訴人其餘上訴部
    分，原審為其敗訴之判決，理由雖有不同，但結論相同，仍應予以維持，上訴意
    旨指摘原判決此部分不當，求予廢棄改判，為無理由，均應予駁回。
    兩造其餘之攻擊防禦方法暨聲明所用之證據，核與本件判決之結果均不生影響，
    已無再予論述之必要，併此敘明。
據上論結，本件上訴人庚○○之上訴為一部有理由，一部無理由，其餘上訴人之上訴
為無理由，依民事訴訟法第四百五十條、第四百四十九條第一項、第七十九條但書、
第八十五條第一項、第四百六十三條、第三百八十五條第一項前段判決如主文。
中      華      民      國    九十一    年      五      月    十五      日
                                民事第四庭
                                    審判長法  官  楊  豐  卿
                                          法  官  張      蘭
                                          法  官  林  金  吾
右正本係照原本作成。
不得上訴。
中      華      民      國    九十一    年      五      月    十六      日
                                          書記官  殷  丹  妮
